臺灣高等法院臺南分院民事判決
108年度上字第259號
上  訴  人  李嘉仁  
訴訟代理人  陳益軒律師
            張捷安律師
            林春發律師
視同上訴人  張慶民  
被上訴人    李香貞  
訴訟代理人  邱創典律師 
            邱皇錡律師
            丁詠純律師
上列當事人間請求分割共有物事件，上訴人對於中華民國108年8
月30日臺灣嘉義地方法院107年度訴字第659號第一審判決提起上
訴，本院於109年11月3日言詞辯論終結，判決如下：
    主  文
原判決廢棄。
兩造共有坐落嘉義市○段○○段○○○○地號土地應予變價分割
，所得價金由兩造依附表所示比例分配。
第一、二審訴訟費用由兩造依附表所示之比例負擔。
    事實及理由
壹、程序方面：
一、按訴訟標的對於共同訴訟之各人必須合一確定者，共同訴訟
    人中一人之行為有利益於共同訴訟人者，其效力及於全體；
    不利益者，對於全體不生效力，民事訴訟法第56條第1項第1
    款定有明文。又分割共有物之訴為固有必要共同訴訟，其訴
    訟標的對於各土地共有人必須合一確定。本件雖僅由共有人
    李嘉仁一人提起上訴，依上開規定，其上訴之效力及於同造
    共有人張慶民，爰併列其為視同上訴人。
二、張慶民經合法通知，未於言詞辯論期日到場，核無民事訴訟
    法第386條各款所列情形，爰依被上訴人之聲請，由其一造
    辯論而為判決。
貳、實體方面：
一、被上訴人主張：嘉義市○段○○段0000地號土地（下稱系爭土
    地）為兩造所共有，應有部分如附表所示，依其使用目的並
    無不能分割之情事，兩造亦無以契約訂有不分割之期限，然
    因無法達成協議，爰依民法第823條、第824條之規定訴請判
    決分割。系爭土地現有上訴人李嘉仁於民國72年11月24日出
    資興建之地上五層、地下一層之房屋1棟（門牌號碼：嘉義
    市○○里○○路000號，下稱系爭建物），於73年1月9日辦理所
    有權第一次登記為李嘉仁一人所有，均未變動，為使系爭土
    地與建物二者達成使用與所有合一之目的，並促進物之利用
    、減少糾紛，爰訴請分割系爭土地，並將土地全部分歸李嘉
    仁取得，另以金錢補償被上訴人及張慶民。倘將系爭土地以
    變賣方式分割，可能造成土地與建物非屬同一人所有，日後
    增加糾紛等語。對上訴人之上訴，答辯聲明：上訴駁回。
二、上訴人李嘉仁則抗辯：系爭土地原為上訴人、被上訴人之母
    李凃淑美所有，李凃淑美於71年8月30日出具土地使用權同
    意書，供上訴人向嘉義市政府申請建造執照建築系爭建物，
    完工後並已辦理保存登記，足認系爭建物合法使用系爭土地
    ，且土地為其上房屋繼續合法利用所不可缺，依民法第823
    條第1項但書規定，應屬因物之使用目的而不能分割，被上
    訴人請求分割土地，於法不合。上訴人為系爭建物之所有人
    ，倘土地出售時，雖對建物坐落之土地有優先購買權，然無
    購買之義務，上訴人無力按原審判決金額補償其餘共有人，
    況系爭土地位處舊商圈，附近有多個閒置店面，原審判決依
    據之估價報告書，所採三個比較標的位於嘉義市最繁榮地段
    ，與系爭土地相距八、九百公尺以上，分屬不同商圈，顯見
    估價報告之計算標準不當，且未將系爭建物合法使用系爭土
    地之因素為適當估價。系爭土地應以變價方式分割，始為公
    平，原審判決將系爭土地全部分配予上訴人，並命上訴人按
    估價結果補償其餘共有人，無異強迫上訴人向其他共有人購
    買土地之應有部分，對上訴人並不公平等語，爰提起上訴，
    上訴聲明：1.原判決廢棄。2.上開廢棄部分，被上訴人於第
    一審之訴駁回，或就系爭土地為變價分割。
三、視同上訴人張慶民經合法通知，未於言詞辯論期日到場，亦
    未提出書狀作何聲明或陳述。
四、本件經依民事訴訟法第463條準用同法第270條之1第1項第3
    款規定，到場之當事人整理並協議簡化爭點後，確認兩造不
    爭執及爭執事項如下：
不爭執事項：
  ㈠系爭土地面積98平方公尺，原為上訴人、被上訴人之母李凃
    淑美所有，嗣因繼承、買賣、贈與等情形輾轉為兩造所共有
    ，應有部分如附表所示。
  ㈡李凃淑美於71年8月30日出具土地使用同意書，同意李嘉仁於
    系爭土地上興建一棟地上五層、地下一層之鋼筋混凝土造建
    物，即嘉義市○段○○段0000○號建物（門牌號碼：○○路000號
    ），所有權人為李嘉仁、權利範圍全部。
爭執事項
  ㈠系爭土地是否因物之使用目的而致不能分割？
  ㈡系爭土地如可分割，分割方法應採變價分割或分由共有人一
    人取得？
  ㈢倘由上訴人李嘉仁全部取得，應如何補償其他共有人為當？
五、本院之判斷：
　㈠系爭土地並無因使用目的不得分割之情形：
　　1.按「各共有人，除法令另有規定外，得隨時請求分割共有
      物。但因物之使用目的不能分割或契約訂有不分割之期限
      者，不在此限」、「共有物之分割，依共有人協議之方法
      行之。分割之方法不能協議決定，或於協議決定後因消滅
      時效完成經共有人拒絕履行者，法院得因任何共有人之請
      求，命為下列之分配：一、以原物分配於各共有人。但各
      共有人均受原物之分配顯有困難者，得將原物分配於部分
      共有人。二、原物分配顯有困難時，得變賣共有物，以價
      金分配於各共有人；或以原物之一部分分配於各共有人，
      他部分變賣，以價金分配於各共有人。以原物為分配時，
      如共有人中有未受分配，或不能按其應有部分受分配者，
      得以金錢補償之。以原物為分配時，因共有人之利益或其
      他必要情形，得就共有物之一部分仍維持共有。」民法第
      823條第1項、第824條第1項至第4項分別定有明文。
　　2.上訴人抗辯系爭建物以系爭土地整筆申請使用執照，土地
      係建物坐落之基地，依土地供建物使用之目的，系爭土地
      應不得分割等語。查系爭土地為兩造所共有，應有部分如
      附表所示，有被上訴人所提之土地登記第一類謄本在卷。
      另按民法第823條第1項但書所謂因物之使用目的不能分割
      ，係指共有物繼續供他物之用，而為其物之利用所不可缺
      ，或為一權利之行使所不可缺者而言，例如界標、界牆、
      區分所有建築物之共同部分等是，至分割後土地是否與建
      物分離係分割之結果，與因物之使用目的不能分割，兩者
      內涵不同（最高法院97年度台上字第1593號判決意旨參照
      ）；又共有物之土地，其分割方式多樣，並非僅得以原物
      分割（民法第824條參照）。查系爭建物為獨立建物，其
      坐落於系爭土地上，興建之初，原土地所有人李凃淑美於
      71年8月30日出具土地使用同意書，同意興建系爭建物等
      情，為兩造所不爭執，足認系爭建物對系爭土地有合法使
      用權源，系爭土地分割與否，僅係土地所有權變動，並不
      影響系爭建物之使用；另參照前開說明，土地分割後，是
      否與建物為不同人所有，僅係分割之結果，並非系爭土地
      之使用目的不能分割，上訴人上開抗辯，尚不足採。
　　3.又系爭土地之共有人，係因繼承、買賣、贈與等情形，自
      前所有人輾轉取得土地之應有部分（不爭執事項㈠），土
      地之現在共有人間，就系爭土地未曾訂有不分割之協議，
      上訴人於原審固主張李凃淑美已同意上訴人於系爭土地上
      建築系爭建物，共有人均應受拘束云云，然李凃淑美出具
      之同意書，係作為同意提供土地作建築系爭房屋之用，當
      時無法預測系爭土地日後是否由多人共有，自難以李凃淑
      美之同意，推認其土地之後手（即兩造間）有不能分割土
      地之協議或約定，是依民法第823條第1項規定，現為系爭
      土地之各共有人，均得隨時請求分割共有物，被上訴人訴
      請分割土地，應屬有據。
　㈡系爭土地應採變價方式分割
　　1.法院裁判分割共有物，定其分配，應兼顧全體共有人之利
      益，斟酌各共有人之利害關係並共有物之性質、價格、利
      用價值及經濟效用決之，究以原物分割或變價分割為適當
      ，法院應斟酌當事人意願、共有物之使用情形、經濟效用
      及全體共有人之利益等情形而為適當之分割，不受共有人
      所主張分割方法之拘束（最高法院84年度台上字第1538號
      、88年度台上字第600號判決要旨參照）。
　　2.經查，系爭土地面積98平方公尺，土地上有地上5層、地
      下一層建物，門牌號碼為嘉義市○區○○路000號。現場建物
      據地政人員表示，建物一樓後方未辦保存登記部分，可能
      有越界，需詳細測量或鑑界後，才能知道是否越界。建物
      辦理保存登記部分，據上訴人稱係至一樓樓梯後方牆壁，
      廚房部分屬於未辦保存登記之增建，建物一樓為鐵櫃店、
      二至五樓及地下一樓為自用住宅等情，有土地及建物謄本
      、勘驗筆錄、現場照片可參（原審卷第17、19、79-93頁
      ），足認土地上之建物係占滿全部土地，建物一樓後方未
      辦保存登記部分，可能有部分越界之情形。　　　
　　3.系爭土地上之建物為上訴人單獨所有，上訴人、被上訴人
      之母李凃淑美於71年8月30日出具土地使用同意書供上訴
      人興建房屋，該建物為合法使用系爭土地等情，已如前述
      ，倘以各共有人按應有部分面積原物分割之方式分配，使
      系爭土地地號由一筆變為三筆，取得之土地因其上有建物
      ，無法為利用，應非適宜之分割方法。倘將土地全部歸由
      上訴人取得，固然可使土地及建物之所有權歸於同一人，
      然上訴人取得超過其應有部分土地，需以金錢補償其餘共
      有人，相當於強制要求上訴人購買其他共有人之應有部分
      ，上訴人一再表示其無資力補償其餘共有人，並提出其10
      6、107年度綜合所得稅電子結算申報書（107年度綜合所
      得總額10萬3969元，本院卷一第127頁），及所經營之豐
      裕鐵櫃行106、107年度營利事業所得稅結算網路申報書（
      107年度營業收入總額28萬2559元，本院卷一第141頁）為
      佐證，故採此方案，顯有違上訴人意願，上訴人無力補償
      其餘共有人，可能致上訴人之固有財產遭強制執行之結果
      ；另徵詢被上訴人有無意願將系爭土地全部分由被上訴人
      取得，再補償其餘共有人，其表示不願分受整筆土地（本
      院卷二第92-93頁筆錄），既被上訴人不願分受整筆土地
      ，亦不應將整筆土地強迫分配予無意願之上訴人取得；至
      於另一共有人張慶民為上訴人之妹婿，上訴人之妹妹已過
      世，由張慶民繼承取得，經上訴人陳明在卷（本院卷二第
      90頁筆錄），張慶民未曾到庭表示意見，自亦不宜逕分由
      張慶民全部取得土地。被上訴人主張以此方法分割，尚不
      足取。
　　4.既然系爭土地之共有人，均無人表達有意願取得全部土地
      ，再補償其餘共有人，亦不宜以原物分割方式分割土地，
      即系爭土地之情形，以原物分配顯有困難，倘透過變賣方
      式分割，兩造皆可應買，如變賣之價格高，兩造所受分配
      之金額隨之增加，有利於各共有人，依變賣價格分配價金
      ，亦為公平。縱變賣後可能使系爭土地與系爭建物分屬不
      同人所有，然上訴人主張以變賣方式分割土地，足認其自
      身已考量相關因應措施，其他共有人毋須過慮。是本院審
      酌系爭土地之型態、使用情形、經濟效用、兩造之利益及
      當事人意願等一切情狀，認系爭土地應為變賣，以價金按
      兩造應有部分比例分配，為最適當之分割方法。
六、綜上所述，系爭土地並無不能分割之情形，被上訴人依民法
    第823 條第1 項規定，請求分割系爭土地，為有理由，應予
    准許，爰審酌上述各項情形，認系爭土地以變價分割，所得
    價金按附表所示比例分配之分割方法，較為可採。原判決分
    割方法違反共有人意願，將土地全部分由上訴人取得，以金
    錢補償其餘共有人，尚有未洽。上訴意旨指摘原判決不當，
    求予廢棄改判，為有理由，爰予廢棄改判如主文第2項所示
    。
七、末按因共有物分割、經界或其他性質上類似之事件涉訟，由
    敗訴當事人負擔訴訟費用顯失公平者，法院得酌量情形，命
    勝訴之當事人負擔其一部，民事訴訟法第80條之1定有明文
    ，本件係因分割共有物而涉訟，兩造之行為均可認按當時之
    訴訟程度，為伸張或防禦權利所必要，又分割共有物之訴，
    乃形成訴訟，法院不受當事人聲明分割方法之拘束，故實質
    上並無所謂何造勝訴、敗訴之問題，爰審酌兩造各自因本件
    分割訴訟所得之利益等情，認本件訴訟費用，應由兩造依附
    表所示應有部分比例分擔，始為公平，附此敘明。
八、本件事證已臻明確，以一共有人分配全部土地，補償其餘共
    有人之分割方案，非系爭土地分割之適宜方案，已如前述，
    兩造就此部分與其餘部分所為之攻擊、防禦方法及所提之證
    據，經本院斟酌後，認為均不足以影響本判決之結果，爰不
    逐一論列，併此敘明。
九、據上論結，本件上訴為有理由，依民事訴訟法第450條、第8
    0條之1、第463條、第385條第1項前段，判決如主文。　
中　　華　　民　　國　　109 　年　　11　　月　　17　　日
                    民事第一庭  審判長法  官  丁振昌
                      
                                      法  官  李素靖
                            
                                      法  官  蔡孟珊
上為正本係照原本作成。
如不服本判決，應於收受送達後20日內向本院提出上訴書狀，其
未表明上訴理由者，應於提出上訴後20日內向本院補提出理由書
狀（均須按他造當事人之人數附繕本），上訴時應提出委任律師
或具有律師資格之人之委任狀；委任有律師資格者，另應附具律
師資格證書及釋明委任人與受任人有民事訴訟法第466條之1第1
項但書或第2項（詳附註）所定關係之釋明文書影本。如委任律
師提起上訴者，應一併繳納上訴審裁判費。
中　　華　　民　　國　　109 　年　　11　　月　　17　　日

                                      書記官  鄭信邦
【附註】
民事訴訟法第466條之1：
⑴對於第二審判決上訴，上訴人應委任律師為訴訟代理人。但上
訴人或其法定代理人具有律師資格者，不在此限。
⑵上訴人之配偶、三親等內之血親、二親等內之姻親，或上訴人
為法人、中央或地方機關時，其所屬專任人員具有律師資格並經
法院認為適當者，亦得為第三審訴訟代理人。
民事訴訟法第466條之2第1項：
上訴人無資力委任訴訟代理人者，得依訴訟救助之規定，聲請第
三審法院為之選任律師為其訴訟代理人。
　　　　　　　　　　　　　　　　　　　　　　　　　　　　
附表：
編號   共有人    應有部分 (價金分配比例) 訴訟費用 負擔比例 1 李香貞 1/4 1/4 2 李嘉仁 1/2 1/2 3 張慶民 1/4 1/4